臺灣桃園地方法院民事判決             100年度重訴字第43號
原      告  台灣糖業股份有限公司
法定代理人  胡懋麟
訴訟代理人  陳在源律師
            張梅音律師
被      告  呂阿國
            呂建富
            呂邱月霞
            呂振宏
            呂來水
            呂明宗
共      同
訴訟代理人  呂禎祥
上列當事人間請求拆屋還地等事件，於民國100 年11月14日辯論
終結，本院判決如下：
    主  文
被告呂阿國應將坐落於桃園縣中壢市○○段二０三、二０三之一
六、二０三之一九地號土地上，門牌號碼為桃園縣中壢市○○里
○○路○段五十二號，如附圖所示二０三(1)、二０三(2)、二０三
(3)、二０三(4)、二０三(5)、二０三(6)、二０三之一六(3)、二０三
之一九(1)、二０三之一九(2)，面積合計四四七點四三平方公尺之
建物拆除，將附圖所示二０三(1)至二０三(10)、二０三之一六(3)、
二０三之一九(1)、二０三之一九(2)、二０三之一九(7)、二０三之
一九(8)，面積合計五四四點七三平方公尺之土地返還原告。
被告呂阿國應給付原告新台幣肆拾萬玖仟陸佰拾柒元，及自民
國一百年二月十六日起至拆除前項房屋返還前項土地之日止，按
月給付原告新台幣陸仟捌佰貳拾柒元。
被告呂建富應將坐落於桃園縣中壢市○○段二０三之一六、二０
三之一九地號土地上，門牌號碼為桃園縣中壢市○○里○○路○
段五十號，如附圖所示二０三之一六(1)、二０三之一六(2)、二０
三之一九(3)，面積合計一０二點八七平方公尺之建物拆除，將附
圖所示二０三之一六(1)、二０三之一六(2)、二０三之一六(4)、二
０三之一六(5)、二０三之一九(3)，面積合計一０九點六一平方公
尺之土地返還原告。
被告呂建富應給付原告新台幣捌萬貳仟肆佰貳拾柒元，及自民國
一百年二月十六日起至拆除前項房屋返還前項土地之日止，按月
給付原告新台幣壹仟佰柒拾肆元。
被告呂邱月霞應將坐落於桃園縣中壢市○○段二０三之一八、二
０三之一九地號土地上，門牌號碼為桃園縣中壢市○○里○○路
○段四十八號，如附圖所示二０三之一八(1)、二０三之一八(2)、
二０三之一八(3)、二０三之一九(4)，面積一００點０九平方公尺
之建物拆除，將附圖所示二０三之一八(1)、二０三之一八(2)、二
０三之一八(3)、二０三之一八(4)、二０三之一九(4)，面積合計一
０八平方公尺之土地返還原告。
被告呂邱月霞應給付原告新台幣捌萬壹仟貳佰壹拾陸元，及自民
國一百年二月十六日起至拆除前項房屋返還前項土地之日止，按
月給付原告新台幣壹仟佰伍拾肆元。
被告呂振宏應將坐落於桃園縣中壢市○○段二０三之一二、二０
三之一九地號土地上，門牌號碼為桃園縣中壢市○○里○○路○
段四十六號，如附圖所示二０三之一二(1)、二０三之一九(5)，面
積六三點二三平方公尺之建物拆除，將附圖所示二０三之一二(1)
、二０三之一二(2)、二０三之一九(5)、二０三之一九(6)，面積合
計一六八點四九平方公尺之土地返還原告。
被告呂振宏應給付原告新台幣壹拾貳萬陸仟柒佰零肆元，及自民
國一百年三月十日起至拆除前項房屋返還前項土地之日止，按月
給付原告新台幣貳仟壹佰壹拾貳元。
被告呂來水應將坐落於桃園縣中壢市○○段二０三之八、二０三
之一四地號土地上，門牌號碼為桃園縣中壢市○○里○○路○段
四十二號，如附圖所示二０三之八(1)、二０三之八(2)、二０三之
一四(2)，面積二０三點八九平方公尺之建物拆除，將附圖所示二
０三之八(1)、二０三之八(2)、二０三之八(4)、二０三之一四(2)，
面積合計二二０點六六平方公尺之土地返還原告。
被告呂來水應給付原告新台幣壹拾陸萬伍仟玖佰拾陸元，及自
民國一百年二月十六日起至拆除前項房屋返還前項土地之日止，
按月給付原告新台幣貳仟柒佰陸拾陸元。
被告呂明宗應將坐落於桃園縣中壢市○○段二０三之六、二０三
之一四地號土地上，門牌號碼為桃園縣中壢市○○里○○路○段
四十號，如附圖所示二０三之六(1)、二０三之六(2)、二０三之一
四(3)，面積一七九點一三平方公尺之建物拆除，將附圖所示二０
三之六(1)、二０三之六(2)、二０三之六(4)、二０三之六(5)、二０
三之一四(3)，面積合計一八二點七四平方公尺之土地返還原告。
被告呂明宗應給付原告新台幣壹拾萬柒仟肆佰貳拾元，及自民
國一百年二月十六日起至拆除前項房屋返還前項土地之日止，按
月給付原告新台幣貳仟貳佰玖拾元。
被告應將坐落於桃園縣中壢市○○段二０三之一四地號土地上，
如附圖所示二０三之一四(1)，面積二九點八九平方公尺之建物拆
除，將附圖所示二０三之一四(1)、二０三之六(3)、二０三之八(3)
、二０三之一四(4)、二０三之一四(5)，面積合計三二六點０八平
方公尺之土地返還原告。
被告應給付原告新台幣貳拾肆萬伍仟貳佰壹拾貳元，及自民國一
百年二月十六日起至拆除前項房屋返還前項土地之日止，按月給
付原告新台幣肆仟零捌拾柒元。
原告其餘之訴駁回。
訴訟費用由被告依附表二所示之比例負擔。
    事實及理由
壹、程序方面：
    按訴狀送達後，原告不得將原訴變更或追加他訴，但請求之
    基礎事實同一、擴張或減縮應受判決事項之聲明者，不在此
    限，民事訴訟法第255 條第1 項但書第2 款、第3 款分別定
    有明文。次按，所謂請求之基礎事實同一，係指變更或追加
    之訴與原訴之主要爭點有其共同性，各請求利益之主張在社
    會生活上可認為同一或關連，而就原請求之訴訟及證據資料
    ，於審理繼續進行在相當程度範圍內具有同一性或一體性，
    得期待於後請求之審理予以利用，俾先後兩請求在同一程序
    得加以解決，避免重複審理，進而為統一解決紛爭者，即屬
    之。本件原告起訴時原聲明：一、被告呂阿國應將坐落於桃
    園縣中壢市○○段203 地號土地上（以下逕以地號稱之），
    門牌號碼為桃園縣中壢市○○里○○路○ 段52號，如起訴狀
    附圖編號1 所示，面積457.49平方公尺之建物拆除，將土地
    返還伊，並應給付伊新台幣（下同）86萬81元，及自起訴狀
    繕本送達翌日起至拆屋還地之日止按月給付伊1 萬4,335 元
    ；二、被告呂建富應將坐落於203-16地號土地上，門牌號碼
    為桃園縣中壢市○○里○○路○ 段50號，如起訴狀附圖編號
    2 所示，面積112.21平方公尺之建物拆除，將土地返還伊，
    並應給付伊21萬955 元，及自起訴狀繕本送達翌日起至拆屋
    還地之日止按月給付伊3,516 元；三、被告呂邱月霞應將坐
    落於203-16地號土地上，門牌號碼為桃園縣中壢市○○里○
    ○路○ 段48號，如起訴狀附圖編號3 所示，面積99.52 平方
    公尺之建物拆除，將土地返還伊，並應給付伊18萬7,098 元
    ，及自起訴狀繕本送達翌日起至拆屋還地之日止按月給付伊
    3,118 元；四、被告呂振宏應將坐落於203-12地號土地上，
    門牌號碼為桃園縣中壢市○○里○○路○ 段46號，如起訴狀
    附圖編號4 所示，面積162.86平方公尺之建物拆除，將土地
    返還伊，並應給付伊30萬6,177 元，及自起訴狀繕本送達翌
    日起至拆屋還地之日止按月給付伊5,103 元；五、被告呂來
    水應將坐落於203-8 地號土地上，門牌號碼為桃園縣中壢市
    ○○里○○路2 段42號，如起訴狀附圖編號4 所示，面積27
    4.06平方公尺之建物拆除，將土地返還伊，並應給付伊51萬
    5,233 元，及自起訴狀繕本送達翌日起至拆屋還地之日止按
    月給付伊8,587 元；六、被告呂明宗應將坐落於203-6 地號
    土地上，門牌號碼為桃園縣中壢市○○里○○路○ 段40號，
    如起訴狀附圖編號6 所示，面積327.13平方公尺之建物拆除
    ，將土地返還伊，並應給付伊61萬5,005 元，及自起訴狀繕
    本送達翌日起至拆屋還地之日止按月給付伊1 萬250 元；七
    、被告呂來水、呂明宗應將坐落於203-14地號，面積128.29
    平方公尺之土地返還伊，並應給付伊24萬1,185 元，及自起
    訴狀繕本送達翌日起至返還土地之日止按月給付伊4,020 元
    ；八、被告呂阿國、呂建富、呂邱月、呂振宏霞應將坐落於
    203-19地號，面積98.75 平方公尺之土地返還伊，並應給付
    伊18萬5,650 元，及自起訴狀繕本送達翌日起至返還土地之
    日止按月給付伊3,094 元等語。嗣以民國100 年8 月15日民
    事補正聲明狀，變更聲明為：一、被告呂阿國應將坐落於20
    3 、203-16、203-19地號土地上，門牌號碼為桃園縣中壢市
    ○○里○○路2 段52號，如附圖所示203 (1)、203 (2)、203
    (3)、203 (4)、203 (5)、203 (6)、203-16(3)、203-19(1)、203-
    19(2)，面積447.43平方公尺之建物拆除，將複丈成果圖（下
    稱附圖）所示203 (1)至203 (10)、203-16(3)、203-19(1)、203-
    19(2)、203-19(7)、203-19(8)，面積544.73平方公尺之土地返
    還伊，並應給付伊102 萬4,093 元，及自起訴狀繕本送達翌
    日起至拆屋還地之日止按月給付伊1 萬7,068 元；二、被告
    呂建富應將坐落於203-16、203-19地號土地上，門牌號碼為
    桃園縣中壢市○○里○○路○ 段50號，如附圖所示203-16(1)
    、203-16(2)、203-19(3)，面積102.87平方公尺之建物拆除，
    將附圖所示203-16(1)、203-16(2)、203-16(4)、203-16(5)、20
    3-19(3)，面積109.61平方公尺之土地返還伊，並應給付伊20
    萬6,067 元，及自起訴狀繕本送達翌日起至拆屋還地之日止
    按月給付伊3,434 元；三、被告呂邱月霞應將坐落於203-18
    、203-19地號土地上，門牌號碼為桃園縣中壢市○○里○○
    路○ 段48號，如附圖所示203-18(1)、203-18(2)、203-18(3)、
    203-19(4)，面積100.09平方公尺之建物拆除，將附圖所示20
    3-18(1)、203-18(2)、203-18(3)、203-18(4)、203-19(4)，面積
    108 平方公尺之土地返還伊，並應給付伊20萬3,040 元，及
    自起訴狀繕本送達翌日起至拆屋還地之日止按月給付伊3,38
    4 元；四、被告呂振宏應將坐落於203-12、203-19地號土地
    上，門牌號碼為桃園縣中壢市○○里○○路○ 段46號，如附
    圖所示203-12(1)、203-19(5)，面積63.23 平方公尺之建物拆
    除，將附圖所示203-12(1)、203-12(2)、203-19(5)、203-19(6)
    ，面積168. 49 平方公尺之土地返還伊，並應給付伊31萬6,
    761 元，及自起訴狀繕本送達翌日起至拆屋還地之日止按月
    給付伊5,279 元；五、被告呂來水應將坐落於203-8 、203-
    14地號土地上，門牌號碼為桃園縣中壢市○○里○○路○ 段
    42號，如附圖所示203-8 (1)、203-8 (2)、203-14(2)，面積20
    3.89平方公尺之建物拆除，將附圖所示203-8 (1)、203-8 (2)
    、203-8 (4)、203- 14 (2)，面積220.66平方公尺之土地返還
    伊，並應給付伊41萬4,841 元，及自起訴狀繕本送達翌日起
    至拆屋還地之日止按月給付伊6,914 元；六、被告呂明宗應
    將坐落於203-6 、203-14地號土地上，門牌號碼為桃園縣中
    壢市○○里○○路○ 段40號，如附圖所示203-6 (1)、203-6
    (2)、203-14(3)，面積179.13平方公尺之建物拆除，將附圖所
    示203-6 (1)至203-6 (5)，面積182.74平方公尺之土地返還伊
    ，並應給付伊34萬3,551 元，及自起訴狀繕本送達翌日起至
    拆屋還地之日止按月給付伊5,726 元；七、被告應共同將坐
    落於203-14地號土地上，如附圖所示203-14(1)，面積29.89
    平方公尺之建物拆除，將附圖所示203-14(1)、203-6 (3)、20
    3-8 (3)、203-14(4)、203-14(5)，面積326.08平方公尺之土地
    返還伊，並應共同給付伊61萬3,030 元，及自起訴狀繕本送
    達翌日起至拆屋還地之日止按月給付伊1 萬217 元等語（見
    本院卷第85-87 頁）。嗣於100 年10月5 日言詞辯論期日，
    刪除上開第6 項聲明有關203-6 (3)之請求（見本院卷第100
    頁反面）。核原告上開所為訴之變更，均係就上開土地範圍
    內是否遭被告占用之事實而有所主張，所使用之訴訟資料具
    共同性，堪認請求之基礎事實同一，且屬擴張及減縮應受判
    決之聲明，按首揭規定說明意旨，於法並無不合，自應准許
    。
貳、實體方面：
一、原告起訴主張：
  (一)坐落於桃園縣中壢市○○段203 、203-6 、203-8 、203-12
    、203-14、203-16、203-18、203-19地號土地（下稱系爭土
    地）為伊所有。被告呂阿國在203 、203-16、203-19地號土
    地上，搭建門牌號碼為桃園縣中壢市○○里○○路○ 段52號
    建物（下稱系爭52號建物），無權占用如附圖所示203 (1)、
    203 (2)、203 (3)、203 (4)、203 (5)、203 (6)、203-16(3)、20
    3-19(1)、203-19(2)，合計447.43平方公尺，被告呂阿國應將
    系爭52號建物拆除，並返還所占用之土地。另附圖所示203
    (7)、203 (8)、203 (9)、203 (10)、203-19(7)、203-19(8)之空地
    ，為系爭52號建物基地旁之畸零地，依社會通念及占用現況
    為被告呂阿國所占用，亦應一併返還。又被告呂阿國占用上
    開土地合計544.73平方公尺，申報地價為每平方公尺3,760
    元計算，總價為204 萬8,185 元，以年息10% 計算租金，請
    求自起訴前回溯5 年相當於租金之不當得利為102 萬4,093
    元，及自其訴狀繕本送達之翌日起至拆屋還地之日止，按月
    給付1 萬7,068 元；被告呂建富在203-16、203-19地號土地
    上，搭建門牌號碼為桃園縣中壢市○○里○○路○ 段50號建
    物（下稱系爭50號建物），無權占用如附圖所示203-16(1)、
    203-16(2)、203-19(3)，合計102.87平方公尺，被告呂建富應
    將系爭50號建物拆除，並返還所占用之土地。另附圖所示20
    3-16(4)、203-16(5)之空地，為系爭50號建物基地旁之畸零地
    ，依社會通念及占用現況為被告呂建富占用，亦應一併返還
    。又被告呂建富占用上開土地合計109.61平方公尺，依申報
    地價每平方公尺3,760 元計算，總價為41萬2,134 元，以年
    息10% 計算租金，請求自起訴前回溯5 年相當於租金之不當
    得利為20萬6,067 元，及自其訴狀繕本送達之翌日起至拆屋
    還地之日止，按月給付3,434 元；被告呂邱月霞在203-18、
    203-19地號土地上，搭建門牌號碼為桃園縣中壢市○○里○
    ○路○ 段48號建物（下稱系爭48號建物），無權占用如附圖
    所示203-18(1)、203-18(2)、203-18(3)、203-19(4)，合計100.
    09平方公尺，被告呂邱月霞應將系爭48號建物拆除，並返還
    所占用之土地。另附圖所示203-18(4)之空地，為系爭48號建
    物基地旁之畸零地，依社會通念及占用現況為被告呂邱月霞
    占用，亦應一併返還。又被告呂邱月霞占用上開土地合計10
    8 平方公尺，申報地價為每平方公尺3,760 元計算，總價為
    40萬6,080 元，以年息10% 計算租金，請求自起訴前回溯5
    年相當於租金之不當得利為20萬3,040 元，及自其訴狀繕本
    送達之翌日起至拆屋還地之日止，按月給付3,384 元；被告
    呂振宏在203-12、203-19地號土地上，搭建門牌號碼為桃園
    縣中壢市○○里○○路○ 段46號建物（下稱系爭46號建物）
    ，無權占用如附圖所示203-12(1)、203-19(5)，合計63.23 平
    方公尺，被告呂振宏應將系爭46號建物拆除，並返還所占用
    之土地。另附圖所示203-12(2)、203-19(6)之空地，為系爭46
    號建物基地旁之畸零地，依社會通念及占用現況為被告呂振
    宏占用，亦應一併返還。又被告呂振宏占用上開土地合計16
    8.49平方公尺，申報地價為每平方公尺3,760 元計算，總價
    為63萬3,522 元，以年息10% 計算租金，請求自起訴前回溯
    5 年相當於租金之不當得利為31萬6,761 元，及自其訴狀繕
    本送達之翌日起至拆屋還地之日止，按月給付5,279 元；被
    告呂來水在203-8 、203-14地號土地上，搭建門牌號碼為桃
    園縣中壢市○○里○○路○ 段42號建物（下稱系爭42號建物
    ），無權占用如附圖所示203-8 (1)、203-8 (2)、203-14(2)，
    合計203.89平方公尺，被告呂來水應將系爭42號建物拆除，
    並返還所占用之土地。另附圖所示203-8 (4)之空地，為系爭
    42號建物基地旁之畸零地，依社會通念及占用現況為被告呂
    來水占用，亦應一併返還。又被告呂來水占用上開土地合計
    220.66平方公尺，申報地價為每平方公尺3,760 元計算，總
    價為82萬9,6 82元，以年息10% 計算租金，請求自起訴前回
    溯5 年相當於租金之不當得利為41萬4,841 元，及自其訴狀
    繕本送達之翌日起至拆屋還地之日止，按月給付6,914 元；
    被告呂明宗在203-6 、203-14地號土地上，搭建門牌號碼為
    桃園縣中壢市○○里○○路○ 段40號建物（下稱系爭40號建
    物），無權占用如附圖所示203-6 (1)、203-6 (2)、203-14(3)
    ，合計179.13平方公尺，被告呂明宗應將系爭40號建物拆除
    ，並返還所占用之土地。另附圖所示203-6 (4)、203-6 (5)之
    空地，為系爭40號建物基地旁之畸零地，依社會通念及占用
    現況為被告呂明宗占用，亦應一併返還。又被告呂明宗占用
    上開土地合計182.74平方公尺，申報地價為每平方公尺3,76
    0 元計算，總價為68萬7,102 元，以年息10% 計算租金，請
    求自起訴前回溯5 年相當於租金之不當得利為34萬3,551 元
    ，及自其訴狀繕本送達之翌日起至拆屋還地之日止，按月給
    付5,726 元；被告全體在203-14地號土地上搭建祠堂，無權
    共同占用如附圖所示203-14(1)，合計29.89 平方公尺，被告
    應將祠堂拆除，並返還所占用之土地。另附圖所示203-6 (3)
    、203-8 (3)、203-14(4)、203-14(5)之空地，為被告共同無權
    占用，亦應一併返還。又被告共同占用上開土地合計326.08
    平方公尺，申報地價為每平方公尺3,760 元計算，總價為12
    2 萬6,061 元，以年息10% 計算租金，請求自起訴前回溯5
    年相當於租金之不當得利為61萬3,030 元，及自其訴狀繕本
    送達之翌日起至拆屋還地之日止，按月給付1 萬217 元。
  (二)系爭土地於日治時代即登記為日糖興業株式會社所有，34年
    10月25日光復後，依35年11月9 日行政院公佈之光復區敵偽
    產業處理辦法第4 條第3 項甲款規定，敵偽產業原為日僑所
    有或已歸為日偽出資收購者，其產權均歸中央政府所有。光
    復後，政府見日人出資之台灣糖業株式會社所營事業與資委
    會所辦國營事業相同，合併創立原告公司。嗣經濟部於44年
    7 月將上開包括系爭土地之財產移轉予伊所有，伊始取得系
    爭土地之所有權。依土地法第43條及民法第759 條之1 之規
    定，伊已登記為所有權人，適法享有所有權之權利，被告空
    言指摘，顯無可採。另國有財產法第52條之2 ：「非公用財
    產類之不動產，於民國35年12月31日以前已供建築、居住使
    用至今者，其直接使用人得於民國104 年1 月13日前，檢具
    有關證明文件，向財政部國有財產局或所屬分支機構申請讓
    售。經核准者，其土地面積在500 平方公尺以內部分，得按
    第一次公告土地現值計價」之規定，係89年1 月12日立法新
    增條文，系爭土地於上開條文施行前，即已登記為伊所有，
    非屬國有財產，自無上開規定之適用。被告主張系爭土地應
    依上開規定讓售予被告，亦無理由。
  (三)綜上，被告無權占用系爭土地，爰依民法第767 條、第184
    條第1 項前段、第185 條及第179 條之法律關係提起本訴，
    並聲明：1.被告呂阿國應將坐落於203 、203-16、203-19地
    號土地上，門牌號碼為桃園縣中壢市○○里○○路○ 段52號
    ，如附圖所示203 (1)、203 (2)、203 (3)、203 (4)、203 (5)、
    203 (6)、203-16(3)、203-19(1)、203-19(2)，面積合計447.43
    平方公尺之建物拆除，將附圖所示203 (1)至203 (10)、203-16
    (3)、203-19(1)、203-19(2)、203-19(7)、203-19(8)，面積合計
    544.73平方公尺之土地返還伊，並應給付伊102 萬4,093 元
    ，及自100 年2 月16日起至拆屋還地之日止按月給付伊1 萬
    7,068 元；2.被告呂建富應將坐落於203-16、203-19地號土
    地上，門牌號碼為桃園縣中壢市○○里○○路○ 段50號，如
    附圖所示203-16(1)、203-16(2)、203-19(3)，面積合計102.87
    平方公尺之建物拆除，將附圖所示203-16(1)、203-16(2)、20
    3-16(4)、203-16(5)、203-19(3)，面積合計109.61平方公尺之
    土地返還伊，並應給付伊20萬6,067 元，及自100 年2 月16
    日起至拆屋還地之日止按月給付伊3,434 元；3.被告呂邱月
    霞應將坐落於203-18、203-19地號土地上，門牌號碼為桃園
    縣中壢市○○里○○路○ 段48號，如附圖所示203-18(1)、20
    3-18(2)、203-18(3)、203-19(4)，面積100.09平方公尺之建物
    拆除，將附圖所示203-18(1)、203-18(2)、203-18(3)、203-18
    (4)、203-19(4)，面積合計108 平方公尺之土地返還伊，並應
    給付伊20萬3,040 元，及自100 年2 月16日起至拆屋還地之
    日止按月給付伊3,384 元；4.被告呂振宏應將坐落於203-12
    、203-19地號土地上，門牌號碼為桃園縣中壢市○○里○○
    路○ 段46號，如附圖所示203-12(1)、203-19(5)，面積63.23
    平方公尺之建物拆除，將附圖所示203-12(1)、203-12(2)、20
    3-19(5)、203-19(6)，面積合計168.49平方公尺之土地返還伊
    ，並應給付伊31萬6,761 元，及自100 年3 月10日起至拆屋
    還地之日止按月給付伊5,279 元；5.被告呂來水應將坐落於
    203-8 、203-14地號土地上，門牌號碼為桃園縣中壢市○○
    里○○路○ 段42號，如附圖所示203-8 (1)、203-8 (2)、203-
    14(2)，面積203.89平方公尺之建物拆除，將附圖所示203-8
    (1)、203-8 (2)、203-8 (4)、203-14(2)，面積合計220.66平方
    公尺之土地返還伊，並應給付伊41萬4,841 元，及自100 年
    2 月16日起至拆屋還地之日止按月給付伊6,914 元；6.被告
    呂明宗應將坐落於203-6 、203-14地號土地上，門牌號碼為
    桃園縣中壢市○○里○○路○ 段40號，如附圖所示203-6 (1)
    、203-6 (2)、203-14(3)，面積179.13平方公尺之建物拆除，
    將附圖所示203-6 (1)、203-6 (2)、203-6 (4)、203-6 (5)、20
    3-14(3)，面積合計182.74平方公尺之土地返還伊，並應給付
    伊34萬3,551 元，及自100 年2 月16日起至拆屋還地之日止
    按月給付伊5,726 元；7.被告應共同將坐落於203-14地號土
    地上，如附圖所示203-14(1)，面積29.89 平方公尺之建物拆
    除，將附圖所示203-14(1)、203-6 (3)、203-8 (3)、203-14(4)
    、203-14(5)，面積合計326.08平方公尺之土地返還伊，並應
    共同給付伊61萬3,030 元，及自100 年2 月16日起至拆屋還
    地之日止按月給付伊1 萬217 元等語。
二、被告則辯以：
  (一)其之先祖於明治12年以前即已設籍於桃園縣中壢市○○里○
    ○路○ 段40號等系爭建物，至今已逾150 年。系爭土地係84
    年11月以更正名義由原告無償登記取得，原告旋於97年通知
    其，主張以97年12月1 日為起租日，要求訂定租約，收取租
    金，後經調解多次而不成立，詎料原告仍提起本件訴訟。其
    於79年8 月13日曾接獲國有財產局台財產北（桃）字第7970
    1211號函通知辦理承租、收購，其亦依國有財產法第42條提
    出申請，其後國有財產局卻未繼續辦理相關事宜，推測原因
    應係原告當時提出所有權主張，致其喪失以當時國有土地售
    價取得系爭土地所有權，造成其權益受損。依據監察院99年
    12月7 日99院台業貳字第0990116404號函附國有財產局查復
    書中調查經過所述：「系爭土地原為國產局經管之國省共有
    土地，依據桃園縣中壢地政事務所99年10月12日中地登字第
    0990012138號函提供84年11月1 日中字第55938 登記案資料
    ，依日據時期土地登記簿謄本記載，系爭土地所有權為日糖
    興業株式會社，及依經濟部44年7 月台（四）營字第07372
    號證明書證明日糖興業株式會社所有全部財產（包括土地、
    房屋）光復後確經依法接管清算列為台糖公司資產而為該公
    司所有」，惟原告係37年9 月9 日始核准設立之公司，於台
    灣光復時尚未成立，究有何權利接管？又系爭土地53年8 月
    24日總登記為國省有，84年11月1 日登記為原告所有，依民
    法第125 條，原告現主張之權利，亦已罹於消滅時效。
  (二)原告一再執意以所計算之租金及懲罰性滯納金要求其辦理租
    約，完全無視其於系爭土地和平使用逾150 年，具有主張地
    上權及優先承買權之權利，況且，原告所取得土地，原屬國
    家資產，應比照「公有山坡地放領辦法」及「國有耕地放領
    實施辦法」等規定辦理公地放領，以解決長期未決之爭議。
    從而，原告提起本件訴訟應無理由，並聲明：原告之訴駁回
    等語。
三、原告主張：伊為系爭土地之所有權人，被告係無權占有系爭
    土地，伊自得請求被告拆除系爭土地上之建物，並向被告請
    求相當於租金之不當得利等語，然為被告所否認，並以前詞
    置辯。經查：
  (一)按當事人主張有利於己之事實者，就其事實有舉證之責任，
    民事訴訟法第277 條前段定有明文。又原告對於自己主張之
    事實已盡證明之責後，被告對其主張，如抗辯其不實並提出
    反對之主張者，則被告對其反對之主張，亦應負證明之責，
    此為舉證責任分擔之原則（最高法院18年上字第2855號判例
    可資參照）。
  (二)系爭土地遭被告占用如原告前開所主張之範圍，並各有於所
    占用土地上建築建物如附圖所示等之事實，業據原告提出土
    地登記謄本、相片55張為證（見本院卷第9-16、110-137 頁
    ），復經本院於100 年4 月21日履勘現場，並囑託桃園縣中
    壢地政事務所人員測量，製有勘驗筆錄及土地複丈成果圖在
    卷可稽，且為被告所不爭執（見本院卷第70-73 、80-81 、
    100 頁），堪信為真正。
  (三)被告雖辯以：原告係於37年9 月9 日設立登記，即無可能於
    34年10月25日登記為所有權人，國有財產局曾通知其就系爭
    土地為承租之申請，且依桃園縣土地登記簿所載，原告於84
    年11月4 日始以更正名義無償取得系爭土地所有權，逾30年
    期間，依民法第125 條已罹於消滅時效，原告不得再對其起
    訴等語，並提出財政部國有財產局北區辦事處79年8 月13日
    台財產北（桃）字第79701211號函、台灣省桃園縣土地登記
    簿及原告公司查詢資料為證（見本院卷第51-64 頁）。惟查
    ，依上開系爭土地登記謄本所載，原告於53年8 月24日以第
    一次登記為登記原因登記為所有權人，原因發生日期為34年
    10月25日，原告主張伊為系爭土地之登記所有權人等語，即
    認屬實。又系爭土地於日治時期為日糖興業株式會社所有，
    於34年10月25日台灣光復後，由政府接管取得系爭土地所有
    權，並於44年7 月15日移轉為原告所有，此觀之經濟部發文
    經台（四四）營字第7372號證明書，與卷附203 地號土地登
    記簿登記次序壹附記登記次序伍之內容相符（見本院卷第52
    、105 頁），原告主張伊係於光復後，由經濟部於44年7 月
    將系爭土地移列為伊所有，而取得系爭土地之所有權等語，
    亦可採信。綜上，原告主張伊為系爭土地之所有權人等語，
    堪認屬實，被告一再以前詞空言否認原告就系爭土地之所有
    權人地位，並未積極舉證以證其實，洵無可採。次按，已登
    記不動產所有人之回復請求權及除去妨害請求權，均無民法
    第125 條消滅時效規定之適用，業經司法院大法官會議著有
    釋字第107 號、第164 號解釋，可資參照。本件系爭土地於
    原告起訴時，均屬已登記之不動產，依上開說明，所有權人
    之回復請求權及除去妨害請求權，均無民法第125 條消滅時
    效規定之適用，況且，被告就其於系爭土地辦理總登記前即
    占有系爭土地之事實，除空言其家族於系爭土地上生根已超
    過150 年云云外，並未舉證以實其說，本院自難遽信屬實，
    是被告於本件所為時效抗辯，亦無可採。
  (四)再按，「因時效完成而取得地上權或地上權登記請求權者，
    必須以行使地上權之意思而佔有他人之土地為其成立要件之
    一，原審既認上訴人非以行使地上權之意思而佔有係爭土地
    ，即上訴人即無從因時效而取得地上權或地上權登記請求權
    。又縱認上訴人因地上權取得時效完成而得主張時效利益，
    依民法第七百七十二條準用第七百六十九條及第七百七十條
    之規定，亦僅得請求登記為地上權人而已，並非即取得地上
    權，在其未依法登記為地上權人之前，自不能本於地上權之
    法律關係，向土地所有人有所主張而認其非無權佔有。且按
    佔有人因時效取得地上權登記請求權，向該管地政機關請求
    為地上權登記，經地政機關受理，受訴法院應就佔有人是否
    具備時效取得地上權之要件為實體上裁判者，須以佔有人於
    土地所有權人請求拆屋還地前，以具備時效取得地上權之要
    件為由，向地政機關請求登記為地上權人為前提。」最高法
    院著有89年度台上字第1370號裁判要旨可資參照。關於被告
    辯稱其等已於系爭土地上和平使用逾150 年，具有主張地上
    權及優先購買權等語，姑不論所言是否屬實，然被告於本件
    並未能就其等於原告請求拆屋還地前，業已向地政機關請求
    登記為地上權人並經受理乙節有所主張並為舉證，揆諸上開
    說明，被告尚不得於本件抗辯其等業因時效取得地上權，而
    得對抗系爭土地之所有權人即原告，被告此部分所辯，要屬
    無據，另被告所辯上情，亦非取得系爭土地優先購買權之適
    法依據，顯無可採，併此敘明。
  (五)被告另辯稱：其等於79年8 月13日曾接獲國有財產局通知就
    系爭土地辦理承租等語，惟依上情可知，被告仍須俟與系爭
    土地所有權人辦妥租賃事宜，始得就系爭土地欲取得合法之
    占有使用權源，惟被告實際上並未取得系爭土地之承租人地
    位，不論其未辦理租賃事宜之原因或責任歸屬為何，被告既
    非系爭土地之承租人，自不得以此作為其占有系爭土地之合
    法權利依據，被告就此所為辯解，仍無可採。
  (六)復按，所有人對於無權占有或侵奪其所有物者，得請求返還
    之。對於妨害其所有權者，得請求除去之。民法第767 條第
    1 項前段、中段定有明文。被告就其占用系爭土地、興建上
    開系爭建物，既未能提出合法權源，則原告提起本件訴訟，
    請求被告返還占用之系爭土地，並拆除其上之建物，自屬有
    據。
四、又按，無權占有他人之土地，可能獲得相當於租金之利益為
    社會之通常觀念（最高法院61年台上字第1695號判例參照）
    ，本件被告無權占有原告所有之系爭土地，為無法律上之原
    因而受利益，原告不能使用土地以獲取利益因此受有損害，
    原告主張依不當得利之法律關係請求被告返還相當於租金之
    利益，應屬可取。而依土地法第97條、第105 條之規定，租
    用基地建築房屋之租金，以不超過土地及其建築物申報總價
    額年息10% 為限。所謂土地總價額，係以法定地價為準，土
    地法施行法第25條定有明文。而法定地價，依土地法第148
    條規定，係土地所有人依該法規定所申報之地價。上開計收
    租金限制之規定，非不得據為計算本件相當租金利益之標準
    。又租金之數額，除可以基地申報地價為基礎外，尚須斟酌
    基地之位置，工商業繁榮之程度，承租人利用基地之經濟價
    值及所受利益等項，並與鄰地租金相比較，以為決定。經查
    ，系爭土地於99年1 月之當期申報地價均為每平方公尺3,76
    0 元，前次於59年8 月之地價均為每平方公尺60.4元，有前
    述土地登記謄本附卷可稽。次查，本件被告所占用之系爭土
    地地目均為建地，系爭土地需經巷道對外通行，左側可連接
    中山東路之巷道、寬僅容一車通行，前方為寬約6 公尺之巷
    道可連同慶路，系爭土地周邊除被告訴訟代理人呂禎祥所開
    設之六禎慧實業有限公司外，餘多為1 至2 層樓之房屋，無
    商業活動，亦無車流等情，有本院前述勘驗筆錄在卷可參。
    本院審酌上開各情，認原告請求被告給付相當於租金之不當
    得利，應按其無權占有系爭土地面積之申報總價之年息4%為
    適當。基上，被告分別占有系爭土地如前所述範圍之面積，
    依原告所主張期間計算之不當得利如附表一所示，被告呂阿
    國應給付原告40萬9,637 元，及自100 年2 月16日起至拆屋
    還地之日止按月給付6,827 元；被告呂建富應給付原告8 萬
    2,427 元，及自100 年2 月16日起至拆屋還地之日止按月給
    付1,374 元；被告呂邱月霞應給付原告8 萬1,216 元，及自
    100 年2 月16日起至拆屋還地之日止按月給付1,354 元；被
    告呂振宏應給付原告12萬6,704 元，及自100 年3 月10日起
    至拆屋還地之日止按月給付2,112 元；被告呂來水應給付原
    告16萬5,936 元，及自100 年2 月16日起至拆屋還地之日止
    按月給付2,766 元；被告呂明宗應給付原告13萬7,420 元，
    及自100 年2 月16日起至拆屋還地之日止按月給付2,290 元
    ；被告應共同給付原告24萬5,212 元，及自100 年2 月16日
    起至拆屋還地之日止按月給付4,087 元為有理由，應予准許
    ，至逾此部分之請求即屬無據，不應准許。
五、從而，原告依民法第767 條第1 項中段、前段、第179 條之
    規定，請求被告系爭土地上如主文第1 項、第3 項、第5 項
    、第7 項、第9 項、第11項、第13項所示範圍之建物拆除，
    並將土地返還與原告，且各給付原告如主文第2 項、第4 項
    、第6 項、第8 項、第10項、第12項、第14項所示金額，為
    有理由，應予准許，逾此部分之請求則為無理由，應予駁回
    。又原告依上開物上請求權對被告所為本件拆屋還地之請求
    既屬有據，原告另依侵權行為之法律關係為同一請求部分，
    即無庸再予贅述，併此敘明。
六、本件事證已臻明確，兩造其餘之主張、陳述及所提之證據資
    料，核與判決結果無何影響，爰不一一論述，附此敘明。
七、據上論結，本件原告之訴為一部有理由，一部無理由，依民
    事訴訟法第79條、第85條第1 項後段，判決如主文。
中    華    民    國   100    年    11    月    29    日
                  民事第一庭    法  官  范明達
以上正本係照原本作成。
如對本判決上訴，須於判決送達後20日內向本院提出上訴狀。
如委任律師提起上訴者，應一併繳納上訴審裁判費。
中    華    民    國   100    年    11    月    30    日
                                書記官  李心怡
附表一：
┌─┬────┬──────┬────────┬────────────┐
│編│被    告│ 總占用面積 │原告請求返還不當│不當得利之計算式（申報地│
│  │        │（平方公尺）│得利之期間      │價）×占用面積×相當於租│
│號│        │            │                │金之百分比）            │
├─┼────┼──────┼────────┼────────────┤
│  │        │            │自起訴時起回溯前│3,760元×544.73×4%×5年│
│  │        │            │5年             │＝409,637元（元以下四捨 │
│  │        │            │                │五入）                  │
│1 │呂阿國  │544.73      ├────────┼────────────┤
│  │        │            │100年2月16日起至│3,760元×544.73×4%÷12 │
│  │        │            │返還土地之日止，│月＝6,827元（元以下四捨 │
│  │        │            │按月給付。      │五入）                  │
├─┼────┼──────┼────────┼────────────┤
│  │        │            │自起訴時起回溯前│3,760元×109.61×4%×5年│
│  │        │            │5年             │＝82,427元（元以下四捨五│
│  │        │            │                │入）                    │
│2 │呂建富  │109.61      ├────────┼────────────┤
│  │        │            │100年2月16日起至│3,760元×109.61×4%÷12 │
│  │        │            │返還土地之日止，│月＝1,374元（元以下四捨 │
│  │        │            │按月給付。      │五入）                  │
├─┼────┼──────┼────────┼────────────┤
│  │        │            │自起訴時起回溯前│3,760元×108×4%×5年＝ │
│  │        │            │5年             │81,216元                │
│  │        │            ├────────┼────────────┤
│3 │呂邱月霞│108         │100年2月16日起至│3,760元×108×4%÷12月＝│
│  │        │            │返還土地之日止，│1,354元（元以下四捨五入 │
│  │        │            │按月給付。      │）                      │
├─┼────┼──────┼────────┼────────────┤
│  │        │            │自起訴時起回溯前│3,760元×168.49×4%×5年│
│  │        │            │5年             │＝126,704元（元以下四捨 │
│  │        │            │                │五入）                  │
│4 │呂振宏  │168.49      ├────────┼────────────┤
│  │        │            │100年3月10日起至│3,760元×168.49×4%÷12 │
│  │        │            │返還土地之日止，│月＝2,112元（元以下四捨 │
│  │        │            │按月給付。      │五入）                  │
├─┼────┼──────┼────────┼────────────┤
│  │        │            │自起訴時起回溯前│3,760元×220.66×4%×5年│
│  │        │            │5年             │＝165,936元（元以下四捨 │
│  │        │            │                │五入）                  │
│5 │呂來水  │220.66      ├────────┼────────────┤
│  │        │            │100年2月16日起至│3,760元×220.66×4%÷12 │
│  │        │            │返還土地之日止，│月＝2,766元（元以下四捨 │
│  │        │            │按月給付。      │五入）                  │
├─┼────┼──────┼────────┼────────────┤
│  │        │            │自起訴時起回溯前│3,760元×182.74×4%×5年│
│  │        │            │5年             │＝137,420元（元以下四捨 │
│  │        │            │                │五入）                  │
│6 │呂明宗  │182.74      ├────────┼────────────┤
│  │        │            │100年2月16日起至│3,760元×182.74×4%÷12 │
│  │        │            │返還土地之日止，│月＝2,290元（元以下四捨 │
│  │        │            │按月給付。      │五入）                  │
├─┼────┼──────┼────────┼────────────┤
│  │        │            │自起訴時起回溯前│3,760元×326.08×4%×5年│
│  │        │            │5年             │＝245,212元（元以下四捨 │
│7 │被告共同│            │                │五入）                  │
│  │占有    │326.08      ├────────┼────────────┤
│  │        │            │100年2月16日起至│3,760元×326.08×4%÷12 │
│  │        │            │返還土地之日止，│月＝4,087元（元以下四捨 │
│  │        │            │按月給付。      │五入）                  │
└─┴────┴──────┴────────┴────────────┘
附表二：
┌─┬────┬─────┐
│編│被    告│應負擔訴訟│
│號│        │費用之比例│
├─┼────┼─────┤
│1 │呂阿國  │36%       │
├─┼────┼─────┤
│2 │呂建富  │10%       │
├─┼────┼─────┤
│3 │呂邱月霞│10%       │
├─┼────┼─────┤
│4 │呂振宏  │14%       │
├─┼────┼─────┤
│5 │呂來水  │16%       │
├─┼────┼─────┤
│6 │呂明宗  │14%       │
└─┴────┴─────┘